臺灣高等法院刑事判決
110年度交上訴字第40號
上  訴  人  
即  被  告  方平  
選任辯護人  王文範律師（法扶律師）
上列上訴人因公共危險等案件，不服臺灣臺北地方法院109年度
交訴字第17號，中華民國109年12月3日第一審判決（起訴案號：
臺灣臺北地方檢察署109年度偵字第4337號），提起上訴，本院
判決如下：
    主  文
原判決撤銷。
方平無罪。
    理  由
一、公訴意旨略以：被告方平於民國108年9月9日7時53分許，騎
    乘車牌號碼000-0000號普通重型機車，沿臺北市文山區羅斯
    福路6段由南往北方向行駛，行經羅斯福路6段159巷口時，
    本應注意車輛變換行向時，應注意右後方來車，而依當時情形，
    並無客觀上不能注意之情事，竟疏未注意及此，貿然向右變
    換行向，適有告訴人楊幃竣騎乘車牌號碼000-0000號普通重型
    機車搭載張瓊安沿同向車道行駛在後，見狀閃避不及而發生擦撞，
    楊幃竣因而受有左手肘、左膝及左足踝擦挫傷等傷害（張瓊
    安雖受有左胸壁挫傷、左手擦挫傷等傷害，但未據其提出過
    失傷害告訴）。詎被告明知已肇事致人受傷，竟基於肇事逃
    逸之犯意，未協助處理事故及給予傷者必要之救護，亦未留下
    自己之年籍資料予警方即逕自騎乘上開車輛駛離現場。因認被告
    所為，係涉犯刑法第284條前段之過失傷害罪及同法第185條
    之4之肇事逃逸罪等語。
二、犯罪事實應依證據認定之，無證據不得認定犯罪事實。又不
    能證明被告犯罪者，應諭知無罪之判決，刑事訴訟法第154
    條第2項、第301條第1項分別定有明文。而認定犯罪事實所
    憑之證據，雖不以直接證據為限，間接證據亦包括在內；然
    而無論直接或間接證據，其為訴訟上之證明，須於通常一般
    之人均不致有所懷疑，而得確信其為真實之程度者，始得據
    為有罪之認定，倘其證明尚未達到此一程度，而有合理之懷
    疑存在，致無從為有罪之確信時，即應為無罪之判決（最高
    法院76年度台上字第4986號判例意旨參照）。又刑事訴訟法
    第161條第1項規定：檢察官就被告犯罪事實，應負舉證責任
    ，並指出證明之方法。因此，檢察官對於起訴之犯罪事實，
    應負提出證據及說服之實質舉證責任。倘其所提出之證據，
    不足為被告有罪之積極證明，或其指出證明之方法，無從說
    服法院以形成被告有罪之心證，基於無罪推定之原則，自應
    為被告無罪判決之諭知（最高法院92年度台上字第128號判
    例意旨參照）。
三、公訴意旨認被告涉有上開肇事逃逸犯行，無非係以被告坦承
    騎機車行經事故地點之供述、證人即告訴人楊幃竣、證人張
    瓊安之證述、道路交通事故現場圖、道路交通事故調查報告
    表㈠、㈡、補充資料表、調查筆錄、現場及車損照片、監視器
    錄影檔案及其畫面翻拍照片、萬芳醫院診斷證明書等件為其
    主要論據。訊據被告固坦承於上開時間有騎機車行經事故地
    點並目睹告訴人機車倒地，且未停車查看等事實，惟否認有
    何肇事逃逸犯行，辯稱：我機車一直都騎在告訴人機車前面
    ，是最外側車道，告訴人機車在我的左後方，從未超過我的
    機車，我沒有變換車道，只是放慢速度準備待轉，也根本沒
    有和告訴人機車碰撞，因為告訴人機車倒地很大聲，我只是
    好奇回頭看了一下，他車子跟我還有一段距離，我認為與我
    沒有關係所以才會騎走等語。
四、查被告於上開時、地騎車靠右駛往羅斯福路6段159巷口之機
    車待轉區方向時，後方由告訴人所騎乘搭載張瓊安之機車於
    緊急剎車後重心不穩而人車倒地，告訴人因此受有左手肘、
    左膝及左足踝擦挫傷之傷害，張瓊安則受有左胸壁挫傷、左
    手擦挫傷之傷害，而被告見告訴人及張瓊安人車倒地後，並
    未停車查看給予救護或報警處理，即逕行騎車離去等事實，
    為被告所坦承（見偵卷第7至11頁、第91至92頁；原審交訴
    卷㈠第75至77頁），核與證人張瓊安於警詢中（見偵卷第23
    至27頁）、證人即告訴人楊幃竣於警詢、偵查及原審（見偵
    卷第15至19頁、第42至43頁；交訴卷㈡第59至64頁、第76頁
    ）、證人曹麗姬、許淑媛於原審（見交訴卷㈡第65至70頁、
    第71至73頁）就此部分所為之證述大致相符，並有臺北市立
    萬芳醫院診斷證明書、監視器錄影畫面翻拍照片、道路交通
    事故現場圖、臺北市政府警察局文山第二分局交通分隊道路
    交通事故補充資料表、道路交通事故調查筆錄、道路交通事
    故調查報告表㈠、㈡、道路交通事故當事人登記聯單、疑似道
    路交通事故肇事逃逸追查表、交通事故照片、車損照片等件
    附卷可稽（見偵卷第31頁、第33頁、第39至46頁、第50至52
    頁、第57至61頁），且經原審當庭勘驗監視器錄影檔案屬實
    ，有原審勘驗筆錄及附件在卷可佐（見原審交訴卷㈡第24頁
    、第29至32頁），是此部分之事實固堪認定，合先敘明。
五、告訴人楊幃竣雖於警詢及原審均指稱被告當時係突然向右變
    換車道，致其緊急煞車後所駕機車車身不穩、前輪碰撞到被
    告機車右後車殼而人車倒地受有傷害等語（見偵卷第16頁；
    原審交訴卷㈡第60至62頁），惟按被害人、告訴人係以使被
    告受刑事訴追為目的，本質上存有較大之虛偽危險性，為擔
    保其真實性，應有補強證據以增強其陳述之憑信性，始足為
    認定被告犯罪事實之依據（最高法院52年台上字第1300號判
    例意旨、104年度台上字第3178號判決意旨參照）。所謂補
    強證據，係指被害人之陳述本身以外，足以證明犯罪事實確
    具有相當程度真實性之證據，固不以證明犯罪構成要件之全
    部事實為必要，但以與被害人指述具有相當之關聯性為前提
    ，並與被害人之陳述相互印證，綜合判斷，已達於使一般之
    人均不致有所懷疑，而得確信其為真實之程度而言。經查：
㈠、告訴人歷次證述之憑信性部分：　　
　⒈告訴人於108年9月9日事故當日係向處理警員陳稱：剛過停止
    線時，左方有一台藍白色普重機（即被告機車）突然右轉進
    入到我的車道至我的左前方，當下不清楚對方有無打方向燈
    ，我的左前車頭與該車之右側車身發生碰撞而肇事等語（見
    偵卷第42頁）。
　⒉告訴人於同年月19日警詢中則稱：被告機車原本騎在我左後
    方，但突然加速從左後欲超車到我機車前方，對方在未使用
    方向燈情況下，直接在該路口右轉，我見狀煞車不及因而前
    車輪胎輕碰被告機車右後車殼導致人車倒地受傷等語（見偵
    卷第16頁）。
　⒊告訴人嗣於109年11月12日在原審又證稱：當時我騎在被告的
    右手邊，我是騎在第一至第二車道的中間，當時被告在第二
    車道，我就是一般的直行而已，也沒有騎的比他快，當時他
    在第二車道已經過了斑馬線之後，他突然間沒有打右轉方向
    燈直接右轉，我當時嚇到就緊急煞車，在我的最後一個畫面
    是已經有稍微碰觸到他的右後方車殼，我的印象是這樣子，
    之後我就摔倒在地。……（你原本與被告是平行的直行？）對
    。……被告是沒有打方向燈就直接右轉，想要待轉。……我是雙
    手緊煞煞車，車身不穩就跟著一起跌了，……被告跟我是一樣
    的速度，我跟他不算是平行，大概比他還偏後面一點點，算
    是在他的右後方，不是平行的，被告就直接切過來，我就嚇
    到雙手煞車。被告是突然間衝到我的右前方來，所以他一定
    有催油門，他不可能在我這麼突然的情況下衝過來等語（見
    原審交訴卷㈡第59至61頁）。
　⒋按就被告當時有無撥打右方向燈部分，告訴人於事故當日記
    憶最為清晰時，向警員稱其不清楚對方有無打方向燈，但事
    隔10日後於警詢中，及事隔一年多後於原審審理時，與案發
    既已相隔一段時間，理應記憶較為模糊之際，卻能斬釘截鐵
    指稱被告未打方向燈，實有悖於常理，難免令人有因其與被
    告間利害關係相反，致證詞有更易疑慮。再就事故發生前之
    雙方行車相對位置，告訴人事故當天稱被告是在其左方，後
    右轉至其左前方；事隔10日後於警詢中稱被告機車原本騎在
    我左後方，但突然加速從左後欲超車到我機車前方；嗣於原
    審審理時，又稱我跟他不算是平行，大概比他還偏後面一點
    點，算是在他的右後方，被告是突然間衝到我的右前方來，
    則事發前被告機車究竟在告訴人機車左後方（即告訴人機車
    在被告機車之右前方），還是告訴人於原審所稱其機車在被
    告機車之右後方？被告機車是衝到告訴人機車左前方還是右
    前方，先後所述顯有矛盾不一之情形。
　⒌再就告訴人指稱其所駕機車前輪有擦撞到被告機車右後方車
    殼部分，告訴人於警詢、原審均稱其當時車速為時速60公里
    （見偵卷第17、43頁；原審交訴卷㈡第61、76頁），速度甚
    快，倘確有碰撞到被告機車，撞擊力道顯然不輕，理應會使
    被告所駕機車因此偏斜甚或倒地，且被告機車右後車殼部分
    應會有破損或嚴重刮擦痕跡，然由事發後員警所拍攝被告機
    車之照片觀之，被告機車右後方之車殼，並未發現有遭大力
    撞擊而破損或受嚴重刮擦之痕跡（見偵卷第57至60頁），卷
    附監視器錄影畫面中，被告機車在通過路口一半時，是一邊
    回頭一邊緩慢前行（見原審交訴卷㈡第29至31頁之畫面擷取
    照片），亦未顯示被告機車有受大力撞擊而改變行向之跡象
    。況被告機車右後方之藍白車殼乃係斜往後上方延伸至後車
    燈處（見偵卷第57至61頁之照片），與該車後輪胎上緣及排
    氣管間尚有一段高度差距，實難認告訴人機車前輪於兩車於
    行進間，有由後方或斜後方直接擦撞被告機車該部分車殼之
    可能。是由上情觀之，告訴人指稱其機車前輪胎有撞擊被告
    機車右後車殼部分，與卷內客觀跡證有所未合，自難逕認其
    此部分之指述為真。
　⒍此外，告訴人既稱其當時車速為時速60公里，而被告為00年0
    月生，案發當時為年滿00歲之中年男子，且前於105年間曾
    因腦梗塞而住院治療，有其所提臺北慈濟醫院診斷證明書在
    卷可稽（見原審交訴卷㈡第95頁），當時復欲於事發路口靠
    向右側羅斯福路6段159巷之待轉區停等，該巷寬度依事故現
    場圖所載僅為9.8公尺（見偵卷第39、40頁，即雙向各一車
    道，另參見同卷第51頁編號4之現場照片），停止線距離該1
    59巷約為6公尺（2.4+2+1.6=6），以159巷路寬1半約4.9公
    尺加上該6公尺後，即總計不到11公尺即可抵達該待轉區，
    加上另一半路寬即約15.8公尺後即將超過該巷口，衡情被告
    靠近路口停止線或斑馬線時車速理應不會太快，被告於警詢
    中即稱其當時準備要停車待轉，所以車速大概約15至20公里
    等語（見偵卷第10頁），應較符合一般行車習慣，且與前述
    監視器錄影畫面中，被告機車在通過路口一半時，是一邊回
    頭一邊緩慢前行之情狀相符。惟告訴人竟指稱被告於路口停
    止線或斑馬線處突然加速，亦即以超過告訴人時速60公里之
    車速自左方超越告訴人機車右轉，則被告豈非超車後馬上要
    緊急煞車（時速60公里相當於每秒前進16.67公尺），方能
    在不到16公尺前煞停待轉？由前引監視器錄影畫面所示，被
    告更豈非於路口一半即不到11公尺時即接近煞停，才能一邊
    回頭一邊緩慢前行？是告訴人所述被告之駕車行為實令人匪
    夷所思，且毫無必要，蓋告訴人之車速既然高達時速60公里
    ，被告在過停止線後既然馬上要停在待轉區待轉，讓告訴人
    之機車先過即可，何必冒險高速超過告訴人機車後再於待轉
    區緊急煞停？遑論僅約11公尺之距離依目前各版本之煞車距
    離算法，均未達時速60公里時所需之煞車距離。
　⒎綜上，告訴人所述事故發生前雙方行車相對位置、被告車速
    暨超車行向除前後有所不一外，亦悖於情理，所稱兩車撞擊
    部位，亦與客觀跡證有所不符，實具有重大瑕疵，從而告訴
    人對於事故發生原因所為證述之憑信性顯有不足，無法逕予
    採信。
㈡、其他補強證據部分：
　⒈證人即告訴人所搭載之乘客張瓊安雖於警詢中亦證稱：被告
    機車原本騎在我所搭乘機車左後方，路口號誌是綠燈，但對
    方駕駛突然加速，從左方欲超越到我搭乘的機車前方，在未
    使用方向燈情況下，直接在該路口右轉，告訴人見狀剎車不
    及，導致我們人車倒地受傷等語（見偵卷第24頁），但張瓊
    安與告訴人為男女朋友關係，利害關係相同，本有偏袒告訴
    人之憑信性不足疑慮，而其所證被告機車原在告訴人機車左
    後方，竟突然加速超越以時速50或60公里行駛之告訴人機車
    （張瓊安於警詢中稱時速大概50公里，我無法確定等語）強
    行右轉云云，除悖於即將於前方靠右停等之駕駛行為常情，
    業如前述外，亦與告訴人於原審所改稱被告機車原在其左前
    方此節不符，顯有瑕疵，並可徵張瓊安上開證述確有附和其
    男友即告訴人所述之疑慮，自難認其所證可補強告訴人所證
    之憑信性。
  ⒉證人即事故發生時在該路口附近之義交曹麗姬於原審證稱：
    當天當班的是我女兒許淑媛，因為她是第一次，所以我陪她
    一起站崗，當我們快要下班時，突然聽到碰的一聲，我們回
    過頭時就看到一臺車子倒了，……我是沒有看到兩車發生碰撞
    的經過，我們是聽到碰的一聲後回過頭，看到摩托車和傷者
    都倒了，我就開始尋找是誰撞的，當時我就有看到一臺機車
    過去，結果就是卷附這輛機車（指被告機車）回頭看，我當
    時有指著他，意思是已經有這樣的情形，你要停一下，回頭
    我們再看受害者，結果他就走了。……我為何會確認被告可疑
    ，因為他停在那邊一直看，……當天是上班時間，如果今天與
    你無關或是好奇心，我在站崗時也有看過類似的情形，他們
    是邊騎邊往後看，我當時就覺得應該是這臺車，這是我們站
    崗幾年下來的感覺等語（見原審交訴卷㈡第65頁、第68頁、
    第70頁）；證人許淑媛於原審亦證稱：當時我已經下崗準備
    要回去了，我在牽車時聽到出車禍的聲音才轉頭，就看到被
    撞的人已經倒在地上，我就先去關心倒地的傷者，有回頭看
    撞到他們的人，當時他停在我站崗的轉角邊，他有停下來回
    頭看，但過沒有多久，他就離開了，也沒有過來詢問什麼，
    人就離開了。（妳如何確定撞到那對情侶的人是那位機車騎
    士？）我也不確定。因為如果不是他，現場也沒有其他人停
    下來，不管如何，他就是撞到人離開等語 （見原審交訴卷㈡
    第71頁）。是由證人曹麗姬、許淑媛上開證述可知，其等並
    未親眼目睹事故發生過程，是聽到告訴人機車倒地聲後才回
    頭看，之所以認為是被告肇事，不過是以當時被告機車正往
    前駛離且邊回頭看，之後有停下等事實為基礎所為之推測。
    惟證人曹麗姬、許淑媛既均稱當時告訴人機車倒地時有發出
    聲響，則被告當時邊騎邊回頭看自有可能是出於好奇之心態
    ，其本欲於事發路口待轉，故於前方路口處停下亦屬正常駕
    駛行為，從而證人曹麗姬、許淑媛僅以上情而推測告訴人係
    與被告機車發生碰撞而倒地，論據實嫌薄弱，許淑媛即坦稱
    其不確定撞倒告訴人情侶者為被告，曹麗姬亦僅以「可疑」
    稱之。準此，證人曹麗姬、許淑媛既均未親眼目擊車禍發生
    經過，所為推論亦屬臆測成分居多，其等復不能確認告訴人
    機車必係因與被告機車發生碰撞而倒地，則其等所為證述顯
    亦無法補強告訴人前揭所證之憑信性甚明。
㈢、依被告歷次所述及告訴人嗣於原審所證，應可認被告機車當
    時係在告訴人機車前方行駛，告訴人雖稱係因雙手緊煞煞車
    ，車身不穩就跟著一起跌了（見原審交訴卷㈡第61頁），但
    後車會緊急煞車之原因甚多，未必係因前車有交通違規或其
    他不法行為所致，尤其該路段之速限為時速50公里（見偵卷
    第44頁之道路交通事故調查報告表㈠），告訴人當時卻係以
    時速60公里之車速超速直行，在被告機車因欲在前方路口待
    轉而正常減速時，告訴人若稍有分心，自有可能臨時反應不
    及而緊急剎車導致摔車，本案既僅能認定被告機車在告訴人
    機車前方，不能確定告訴人機車在被告機車之右後側（被告
    即指稱告訴人機車應係在其左後方），顯無法僅因在後之告
    訴人因緊急煞車而摔車，而認必係因前方之被告機車有向右
    切之動作所造成。又事故路口之機車待轉區位在直行車道之
    右側交會道路路口，則被告機車通過停止線或人行穿越道後
    本來就會靠右行駛，自亦不能因被告機車於監視器錄影畫面
    中顯示，在進入事故路口後有靠右行駛之行為，即逕認其係
    在進入事故路口前即已一路向右偏駛致有不當切入告訴人機
    車直行方向之駕駛行為。另告訴人機車倒地發生聲響後，被
    告稱其係出於好奇心而回頭觀看，且因欲待轉而於前方停車
    ，本屬一般用路人之合理反應，合於情理，而每個人對於事
    物之反應不同，自難以被告回頭之次數，而推測係因其知悉
    本案事故與其有關乃逕為對被告不利之認定。
㈣、本案經本院送臺北市車輛行車事故鑑定會鑑定結果，認路口
    監視器未攝得事故經過，被告與告訴人雙方對於事故前之行
    車位置陳述不一致，各執一詞，由現有跡證（包含警方資料
    與照片、院卷資料、雙方當事人各項筆錄陳述等）仍未足以
    認定雙方事故前相對位置，兩車有無發生碰撞等，而無法鑑
    定本事故之肇事原因，爰決議跡證不足，不予鑑定，有臺北
    市交通事件裁決所110年5月12日北市裁鑑字第1103055096號
    函在卷可按（見本院卷第79至80頁），核與本院前揭認定相
    同，即依現有卷證資料，實無從認定被告機車當時有如告訴
    人所指稱向右切（轉）之行為，併可參照。
㈤、綜上，告訴人之指述既有上開重大瑕疵，且證人張瓊安、曹
    麗姬、許淑媛所證及監視器錄影畫面、現場及車損照片等均
    不足以補強告訴人就事故發生原因部分所為指述之憑信性，
    復無法排除告訴人係因車速過快一時未注意前方被告機車正
    常減速，或因其他原因致閃煞時車身不穩而自行摔車倒地受
    傷之可能性，本院認不能僅因本案被告機車當時行駛於告訴
    人機車前方，且於通過停止線進入路口後有靠右行駛待轉之
    行為，即認被告有公訴意旨所指未注意右後方來車，貿然向
    右變換行向之過失，亦無法認定告訴人機車前輪當時有撞擊
    被告機車右後車殼之情形。
六、肇事逃逸部分：被告於告訴人機車倒地後雖曾回頭觀看，嗣
    亦未停留現場或報警、電召救護車即行駛離，但本案尚無足
    夠積極證據證明兩車有發生碰撞，或被告有加速超越告訴人
    機車向右偏駛之行為，且不能排除告訴人係因其他原因自摔
    之可能性，業如前述，客觀上即難認必係因被告之駕車行為
    而肇生本起事故致告訴人倒地受傷，而認其有駕車「肇事」
    致人受傷之行為。又被告當時為前車，縱使告訴人係因被告
    減速而緊急煞車，既不能證明兩車有發生碰撞或被告有加速
    向右偏駛超車，亦難認被告於事故發生時可透過目視或車身
    撞擊力道，知悉自己駕車減速時有引起後方告訴人機車摔車
    之結果，其嗣後聽聞告訴人機車煞車或倒地聲響而回頭觀望
    時，固可見聞告訴人人車倒地之狀態，惟後方機車摔車倒地
    之原因甚多，未必均與前車有關，自亦不能強認被告當時已
    研判出告訴人機車倒地與其減速欲至前方待轉之駕駛行為有
    關，實難僅憑此而認被告主觀上應已認識自己有因駕車肇事
    而致人受傷之情事，即不能證明被告嗣後係基於肇事逃逸之
    主觀犯意而駛離現場，而與肇事逃逸罪之構成要件尚屬有間
    。
七、綜上所述，本案告訴人之指述有重大瑕疵，且前引其他證據
    均不足以補強其就事故發生原因部分所為指述之憑信性，即
    難認被告有公訴意旨所指未注意右後方來車，貿然向右變換
    行向之過失行為；又本案究否係因被告之駕車行為而肇事，
    及被告主觀上是否知悉其有駕車肇事之情事，並非無疑，是
    本案依檢察官所舉各項證據方法，就被告是否有公訴意旨所
    指過失傷害及駕駛動力交通工具肇事致人受傷而逃逸之犯行
    ，本院認仍有合理之懷疑存在，尚未達於通常一般之人均不
    致有所懷疑，而得確信其為真實之程度，無從形成被告有罪
    之確信，復查無其他足夠之積極證據，自難遽以上開罪名相
    繩。從而本案既不能證明被告犯罪，揆諸前揭說明，依法自
    應諭知無罪之判決。原審未詳酌上情，遽為被告有罪之諭知
    ，尚有未恰，被告上訴意旨否認犯罪，為有理由，即應由本
    院將原判決撤銷，另為被告無罪之諭知。
據上論斷，應依刑事訴訟法第369條第1項前段、第364條、第301
條第1項，判決如主文。　　
本案經檢察官謝志明到庭執行職務。
中　　華　　民　　國　　110 　年　　7 　　月　　29　　日
                  刑事第二十庭  審判長法　官  王復生
                                      法　官  蕭世昌 
                                      法　官  張紹省
以上正本證明與原本無異。
肇事逃逸罪部分，檢察官如不服本判決，應於收受送達後20日內
向本院提出上訴書狀，其未敘述上訴之理由者並得於提起上訴後
20日內向本院補提理由書（均須按他造當事人之人數附繕本）「
切勿逕送上級法院」。
過失傷害罪部分，不得上訴。
                                      書記官  莫佳樺
中　　華　　民　　國　　110 　年　　7 　　月　　30　　日